【裁判字號】    93,重訴更一,1
【裁判日期】    950217
【裁判案由】    分割共有物
【裁判全文】
臺灣士林地方法院民事判決           93年度重訴更一字第1號
原      告  甲○○
訴訟代理人  林玠民律師
複代理人    黃鴻圖律師
被      告  酉○○
            亥○○
            戌○○
                        樓之1.
            未○○
            申○○
            癸○○
            丙○○
上七人共同
訴訟代理人  壬○○
                        號5 .
被      告  寅○○
            辰○○
            巳○○○
            午○○
            丑○○
            乙○○○
            己○○
            戊○○
            丁○○
            卯○○
            庚○○即莊光耀之.
            辛○○即莊光耀之.
兼上二人共同
法定代理人  子○○即莊光耀之.
上列當事人間請求分割共有物事件，經本院（89年度重訴字第24
6 號）判決，被告提起上訴，臺灣高等法院（91年度重上字第24
號）廢棄原判決，發回本院，本院於95年1 月19日言詞辯論終結
，判決如下：
    主  文
兩造共有如附表一所示四筆土地，合併分割如附圖複丈成果圖所
示 ：
(一)Ａ部分面積合計八八點六七平方公尺分歸原告取得。
(二)Ｂ部分面積一九一點三三平方公尺分歸被告共同取得，並按附
  表二「分割後就所共有土地之應有部分比例欄」所示之應有部
  分保持共有。
訴訟費用由兩造依附表二「訴訟費用分擔之比例」所示負擔。
    事實及理由
一、本件被告被告寅○○、辰○○、巳○○○、丑○○、乙○○○、己○○、戊○○、丁○○、卯○○、辛○○、庚○○、
    子○○等人均未於言詞辯論期日到場，核無民事訴訟法第38
    6 條各款所列情形，爰依原告之聲請，由其一造辯論而為判
    決。
二、被告莊光耀於民國90年12月1 日訴訟繫屬中死亡，由其繼承
    人辛○○、庚○○、子○○聲明承受訴訟，業據提出死亡明
    書、戶籍謄本為證（見臺灣高等地方法院91年度重上字第24
    號卷內第190 頁至193 頁），於法有據，應予准許。
三、本件原告主張：原告與被告分別共有坐落台北市○○區○○
    段3 小段如附表一所示之4 筆土地（下稱系爭土地），各筆
    土地各共有人之應有部分均如附圖複丈成果圖分割前持分所
    載。因原告另有坐落同小段77與284 地號2 筆土地，其中77
    地號土地與系爭76號地號土地相鄰，284 地號土地與系爭27
    3 地號土地間僅以國有財產局所管理國有坐落同小段272 地
    號土地相隔。因系爭273 地號土地與272 地號土地均為畸零
    地，唯有與原告所有284 地號土地合併利用，方足以符合土
    地利用之經濟效益。惟幾經與被告溝通分割事宜，均無法獲
    得具體共識，為此，訴請分割系爭土地等語，並聲明：如主
    文第1 項所示。
四、被告除均同意分割後仍保持共有外，(一)被告酉○○、亥○○
    、戌○○、未○○、癸○○、丙○○、申○○以：系爭土地
    除原告係因買賣取得共有部分外，被告均因繼承而來，均無
    分割共有物之意思，分割方法如有不利益自應由原告承擔，
    原告所提分割方案並不合理，被告另主張以乙圖方案分割，
    且被告並無合併分割之同意；(二)被告午○○則以不同意分割
    共有物，如分割希望公平處理等語，資為抗辯。
五、按除因物之使用目的不能分割或契約訂有不分割之期限者外
    ，各共有人，得隨時請求分割共有物；又分割之方法，不能
    協議決定者，法院得因任何共有人之聲請，命為分配，民法
    第823 條第1 項、第824 條第2 項分別定有明文。又按共有
    人因共有物分割之方法不能協議決定，而提起請求分割共有
    物之訴，應由法院依民法第824 條命為適當之分配，不受任
    何共有人主張之拘束。共有物分割之方法，須先就原物分配
    ，於原物分配有困難時，則予變賣，以價金分配於各共有人
    ，有最高法院49年台上字第2569號、51年台上字第271 號判
    例可參，復按數宗土地之共有人相同時，若經全體共有人之
    同意，法院自得將數宗共有土地合併予以分割。（最高法院
    85年台上字第2458號、84年台上字第1630號判決意旨參照）
    。經查：
  (一)系爭土地為原告與被告所分別共有，共有人均相同，各共有
    人之應有部分詳附圖複丈成果圖所載，有卷附土地登記簿謄
    本可憑，系爭土地亦無因物之使用目的不能分割或契約訂有
    不分割之期限等情形，縱被告等人均無意分割共有物，原告
    仍得依民法第823 條第1 項前段之規定請求分割兩造共有之
    系爭土地。
  (二)系爭土地共有人既均相同，共有人即兩造全體復均表明同意
    合併分割，本院自得將系爭4 筆共有土地合併予以分割。雖
    被告被告酉○○、亥○○、戌○○、未○○、癸○○、丙○○、申○○之訴訟代理人壬○○於發回更審後本院審理中否
    認被告同意合併分割，惟查被告酉○○、亥○○、午○○、
    戌○○、癸○○、乙○○○、己○○、丙○○、戊○○、丁○○及莊光耀（被告辛○○、庚○○、子○○係承受莊光耀
    之訴訟程序）均於更審前第一審法院即本院（本院89年度重
    訴字第246 號）審理中出具同意書表示同意（見本院卷二第
    35 頁 至43頁），另被告寅○○、辰○○、巳○○○、未○○、申○○、丑○○、癸○○、丙○○、卯○○亦於89年10
    月19日更審前本院法官勘驗現場時表示同意合併分割，有勘
    驗筆錄在卷可稽（見該案卷第1 宗第148 頁至149 頁），被
    告酉○○、亥○○、戌○○、未○○、癸○○、丙○○、申
    ○○之訴訟代理人壬○○空口否認，自不足採。
  (三)被告均表明對於分割後所取得之土地仍欲維持共有的關係，
    本院自當尊重渠等意願而為分割。
  (四)本院斟酌兩造所提之分割方案並考量系爭土地之面積、相鄰
    關係、地理位置、使用情形及土地之不可取代性，其分割使
    用亦應兼顧社會整體利益等因素，茲分述如下：
    (1)系爭273 地號土地（面積38平方公尺）與國有272 地號土
      地（面積15平方公尺）均為畸零地，272 地號土地東南側
      緊臨之284 地號土地則為原告所有（附圖複丈成果圖已標
      出272 地號土地，284 地號土地位於272 地號土地東南側
      ，並與272 地號土地相鄰）；與附圖複丈成果圖所示77地
      號土地亦為原告所有等情，為兩造所不爭，並有土地登記
      簿謄本附卷可稽。
    (2)系爭土地與77、272 與284 地號等3 筆土地均位於第三種
      住宅區，有原告所提土地使用分區及公共設施用地證明書
      在卷足考。
    (3)畸零地非經與鄰地合併補足或整理後，不得建築；（台北
      市畸零地使用規則）第6 條及第7 條規定之應補足或留出
      合併使用基地之相鄰土地為公有者，土地所有權人應取得
      工務局核發之本市公私有畸零地合併使用證明書，逕向公
      產管理機關申購；台北市畸零地使用規則第6 條第1 項前
      段與第14條第1 項前段分別定有明文。依原告所提即如主
      文第1 項所示之分割方案，77地號土地與273 、284 地號
      等2 筆土地，將可為整體而完整之利用，有利土地之利用
      。被告等人分割後維持共有之土地亦能擁有完整之面積，
      且兩造均各有1 個二面臨馬路俗稱三角窗之位置，對兩造
      之利益均得兼顧。
    (4)被告所提如附圖乙圖之分割方案，渠等將分得該圖所示兩
      個三角窗的位置，占盡地利，兩造所分得之土地各遭區分
      成兩塊，並不利兩造所有土地之利用，亦不利系爭273 地
      號土地與272 、284 地號土地之合併利用；且該乙圖原告
      所分得系爭76地號部分土地，與主文第1 項所示土地相較
      ，形狀亦多有銳角之處，較不完整，難以為土地之有效利
      用，兩種方案系爭76地號被告所分得之土地雖面積不同但
      形狀則大抵相同。是被告所提分割方案顯較不符經濟效益
      。
六、縱上所述，本院考量最符合經濟效益與公平之原則，爰適當
    分割如主文第1 項所示。
七、本件事證已臻明確，兩造其餘攻擊防禦方法及舉證，經審酌
    與本件判決結果不生影響，爰不一一論述，併此敘明。
八、訴訟費用負擔之依據：民事訴訟法第81條第2 款、第85條第
    1 項但書，判決如主文。
中    華    民    國    95    年    2     月    17    日
                  民事第一庭  法  官  陳靜芬
以上正本證明與原本無異。
如對本判決上訴，應於判決送達後20日內向本院提出上訴狀。
中    華    民    國    95    年    2     月    24    日
                              書記官  陳秀蘭
附表一︰
┌──┬────────────────┬───────┐
│編號│地                            號│面          積│
├──┼────────────────┼───────┤
│ 一 │臺北市○○區○○段三小段76地號  │228 平方公尺  │
├──┼────────────────┼───────┤
│ 二 │同右小段78地號                  │4 平方公尺    │
├──┼────────────────┼───────┤
│ 三 │同右小段271 地號                │10平方公尺    │
├──┼────────────────┼───────┤
│ 四 │同右小段273 地號                │38平方公尺    │
└──┴────────────────┴───────┘
附表二
┌──┬──────┬────────┬─────────┬──────┐
│稱謂│所有權人    │因分割取得之土地│分割後就所共有土地│訴訟費用分擔│
│    │            │                │之應有部分比例    │之比例      │
├──┼──────┼────────┼─────────┼──────┤
│原告│甲○○      │如附圖複丈成果圖│單獨所有。        │60分之19    │
│    │            │圖所示Ａ部分之土│                  │            │
│    │            │地              │                  │            │
│    │            │                │                  │            │
├──┼──────┼────────┼─────────┼──────┤
│被告│酉○○      │如附圖複丈成果圖│41分之2           │30分之1     │
│    ├──────┤圖所示Ｂ部分之土├─────────┼──────┤
│    │亥○○      │地              │41分之2           │30分之1     │
│    ├──────┤                ├─────────┼──────┤
│    │午○○      │                │41分之6           │10分之1     │
│    ├──────┤                ├─────────┼──────┤
│    │戌○○      │                │41分之2           │30分之1     │
│    ├──────┤                ├─────────┼──────┤
│    │未○○      │                │41分之6           │10分之1     │
│    ├──────┤                ├─────────┼──────┤
│    │申○○      │                │41分之6           │10分之1     │
│    ├──────┤                ├─────────┼──────┤
│    │癸○○      │                │41分之6           │10分之1     │
│    ├──────┤                ├─────────┼──────┤
│    │魏金圍      │                │41分之1           │60分之1     │
│    ├──────┤                ├─────────┼──────┤
│    │辰○○      │                │41分之1           │60分之1     │
│    ├──────┤                ├─────────┼──────┤
│    │巳○○○    │                │41分之1           │60分之1     │
│    ├──────┤                ├─────────┼──────┤
│    │丑○○      │                │41分之1           │60分之1     │
│    ├──────┤                ├─────────┼──────┤
│    │卯○○      │                │41分之1           │60分之1     │
│    ├──────┤                ├─────────┼──────┤
│    │乙○○○    │                │41分之1           │60分之1     │
│    ├──────┤                ├─────────┼──────┤
│    │己○○      │                │41分之1           │60分之1     │
│    ├──────┤                ├─────────┼──────┤
│    │丙○○      │                │41分之1           │60分之1     │
│    ├──────┤                ├─────────┼──────┤
│    │戊○○      │                │41分之1           │60分之1     │
│    ├──────┤                ├─────────┼──────┤
│    │丁○○      │                │41分之1           │60分之1     │
│    ├──────┤                ├─────────┼──────┤
│    │庚○○      │                │123分之1          │180分之1    │
│    ├──────┤                ├─────────┼──────┤
│    │辛○○      │                │123分之1          │180 分之1   │
│    ├──────┤                ├─────────┼──────┤
│    │子○○      │                │123分之1          │180 分之1   │
└──┴──────┴────────┴─────────┴──────┘


司法院資訊處製作；財團法人民間司法改革基金會備份。
